臺灣臺中地方法院民事判決　九十三年度訴字第一五五○號
　　原　　　告　乙○○
　　訴訟代理人　李仲景律師
　　被　　　告　甲○○
右當事人間請求損害賠償事件，本院於民國九十三年十一月一日言詞辯論終結，判決
如下：
    主      文
原告之訴及假執行之聲請均駁回。
訴訟費用由原告負擔。
    事實及理由
一、本件被告經合法通知，未於言詞辯論期日到場，核無民事訴訟法第三百八十六條
    各款所列情形，爰依原告之聲請，由其一造辯論而為判決。
二、原告主張：
　(一)被告以罹於消滅時效之票款債權，聲請本院對原告之財產為強制執行（九十二年
    度執字第三五二○三號），原告乃提起債務人異議之訴，經本院以九十三年度簡
    上字第十六號判決被告應給付原告新台幣（下同）五萬八千零四十八元，惟原告
    因被告錯誤、不當之執行受有下列損害：
　(1)被告執行原告所有之中友股票七十一張，經拍賣淨得六萬二千一百七十四元，若
　　被告不為執行，此七十一張股票現值可達十四萬四千一百三十元，扣除前開拍賣
    所得，原告受有八萬一千九百五十六元之損害。
　(2)被告執行原告所有坐落於桃園縣平鎮市○○段八○地號土地及同段一二八七建號
　　建物，致原告於執行前與訴外人陳俊吉就該不動產訂定之買賣契約無法順利履行
    ，依該買賣契約第十六條約定，原告除須將已收受三十萬元定金返還買方外，尚
    須賠償陳俊吉三十萬元，從而原告就此部分受有六十萬元之損害。
  (3)被告作為執行名義之票據非原告所簽發，被告竟於時效消滅後聲請執行原告前開
  　之財產，迫使原告提起債務人異議之訴以為救濟，原告受有時間耗費與精神磨難
    ，茲請求十萬元之精神上損害賠償。
　(二)按因故意或過失，不法侵害他人之權利者，負損害賠償責任，民法第一百八十四
　　條第一項前段定有明文。被告前開行為該當侵權行為之構成要件，自應賠償原告
　　所受之損害及所失利益，為此請求被告如數賠償，並聲明：被告應給付原告七十
    八萬一千九百五十六元，及自起訴狀繕本送達翌日起至清償日止，按年息百分之
    五計算之利息，並陳明願供擔保，請准宣告假執行。
三、被告未於言詞辯論期日到庭，惟據其所提書狀則以：
　(一)被告於九十二年九月十六日對原告為強制執行後，原告卻於同年月二十五日將其
　　所有坐落於桃園縣平鎮市○○段八○地號土地及同段一二八七建號建物以二百五
　　十萬元設定抵押權予大眾雨辰股份有限公司，其行為所涉損害債權之刑責，被告
　　已向臺灣臺中地方法院檢察署提出告訴（九十三年度發查字第一一二二號）。原
    告稱其將受被告查封之不動產與第三人陳俊吉在九十二年九月二十五日訂立買賣
    契約，同日卻將上開不動產設定抵押權予大眾雨辰公司，以借取現金，顯已悖常
    理，而於前揭刑案偵查中，檢察官命原告帶同抵押權人及陳俊吉到庭應訊，嗣原
    告及該二人均未到庭，亦可想見上情虛偽，故原告顯係為逃避債權之強制執行，
    且偽造不實之契約書圖謀請求被告賠償損失。
　(二)按民法第一百八十四條第一項前段之損害賠償，係以因故意或過失不法侵害他人
　　之權利為要件，被告聲請強制執行，係以本院八十四年度中簡字第一二二三號確
    定判決為執行名義，乃依法之行為，並無不法。且按執行名義上債權人所有之請
    求權，雖已罹時效而消滅，執行法院仍應依債權人之聲請，予以執行，惟債務人
    得主張時效，提起執行異議之訴，司法院二十五年度院字第一四九八號著有解釋
    可資參照。故為執行名義之請求權，雖已罹於時效而消滅，仍得執行，亦無所謂
    不法。又按消滅時效完成，僅債務人取得拒絕履行之抗辯權，得以拒絕給付而已
    ，其原有之法律關係並不因而消滅，最高法院八十五年度台上字第三八九號判例
    可資參照，故被告執行原告所有之中友股票七十一張，經拍賣後淨得六萬二千一
    百七十四元，係原告未提起債務人異議之訴主張債權時效消滅前之執行，依前開
    判例意旨，被告取得分配款項，自難謂不法取得等語置辯。並聲明：原告之訴及
    其假執行之聲請均駁回；如受不利益判決，願供擔保請准免為假執行之宣告。
三、得心證之理由：
    本件原告主張被告以罹於時效之票款債權，聲請本院以九十二年度執字第三五二
    ○三號執行程序，對於原告之財產即坐落於桃園縣平鎮市○○段八○地號土地及
    同段一二八七建號建物及中友股票七十一張為強制執行，嗣原告以時效消滅為由
    提起債務人異議之訴，經本院以九十三年度簡上字第一六號判決被告應給付原告
    五萬八千零四十八元等情，業據原告提出本院九十三年度簡上字第一六號、台中
    簡易庭九十二年度中簡字第二九四二號判決書影本各一件為證，且經本院依職權
    調取前開訴訟及執行卷宗查明屬實。而被告復對於前開本院九十三年度簡上字第
    一六號判決提起再審之訴，經本院以九十三年度再易字第二三號判決駁回，亦據
    原告陳報該判決影本附卷可憑，是此部分之事實，已堪認定。惟原告依上開事實
    主張其遭被告聲請強制執行受有損害，依民法第一百八十四條第一項前段規定，
    請求被告賠償原告所受財產上及精神上之損害，是本件兩造爭執所在：乃被告以
    罹於時效之票款債權，對於原告之財產聲請強制執行，致使原告受有損害，是否
    合於侵權行為之構成要件？茲論述如下：
　(一)按民法第一百八十四條第一項規定之侵權行為，係以行為人主觀上有侵權行為能
    力，並具故意或過失，客觀上須其「不法」行為造成他人權利或利益受到損害之
    結果發生，行為與損害間具有相當因果關係為構成要件。所謂「不法」，學說上
    固有「結果不法」與「行為不法」二說之區別，但行為人之行為如有阻卻違法之
    事由，當無「不法」可言。何謂阻卻違法之事由？其中正當防衛、緊急避難、自
    助行為、無因管理等已見民法相關規定之中，而正當之權利行使，如無濫用、違
    反公共利益之情形下，亦為阻卻違法事由之適例。然按債權人基於債之關係，得
    向債務人請求給付，民法第一百九十九條第一項定有明文，此項規定課以債務人
    給付義務，並賦予債權人請求給付之權，亦即債權從其作用觀察，乃得直接請求
    債務人履行債務之請求權，當債務人怠於履行其義務時，法律更則提供其權威、
    力量及制度，於債權人決定實現權利時，使債權人得訴請履行，於取得執行名義
    後，依強制執行法之規定聲請法院對債務人為強制執行，學說上稱之債權的強制
    執行力，而債務人經法院之強制執行程序提出給付時，債權人亦得以其債權為受
    領該項給付之法律上原因，並得保有此項給付，學說上謂之債權之保持力。由此
    可見，債權之行使雖可能造成債務人之不利益，但如為合法權利之行使，自不能
    認係侵權行為。又按時效完成之效力，立法例上固有權利消滅主義、訴權消滅主
    義及抗辯權發生主義之分，惟依我國民法第一百四十四條「時效完成後，債務人
    得拒絕給付；請求權已經時效消滅，債務人仍為履行之給付者，不得以不知時效
    為理由，請求返還；其以契約承認該債務或提出擔保者亦同」規定觀察，足見我
    國民法係採取所謂抗辯權發生主義。簡言之，即債權罹於消滅時效時，債務人僅
    依上開規定為拒絕履行債務之抗辯，使債權之請求權發生減損之效果而已，並非
    使請求權當然消滅。且債務人若不行使其抗辨權，法院亦不得以消滅時效業已完
    成，即認請求權已歸消滅，最高法院二十九年上字第一一九五號判例及司法院二
    十五年院字第一四九八號解釋均同此旨。是以，債權人若前經訴訟程序取得確定
    終局給付判決，縱其請求權時效重行起算後仍因時效經過而罹於時效，債權人仍
    據以聲請強制執行，是以，債權人既係依法聲請強制執行，茍非有故意以背於善
    良風俗之方法加損害於他人，或有其他情事可認債權人行使權利以損害債務人為
    主要目的或違反誠實及信用方法等事實，可認為濫用權利之情形外，均應評價為
    債權之正當行使，而阻卻其行為之不法性，不能課以侵權行為損害賠償責任。
　(二)查被告前持有原告之父賴萬財所簽發、面額三十五萬元、發票日八十三年三月二
    十日之支票一張，因屆期不獲付款，乃訴請賴萬財給付票款，經本院以八十四年
    度中簡字第一二二三號判決勝訴確定。被告於九十二年間以前開確定判決為執行
    名義，聲請對賴萬財之財產強制執行後，因無財產可供強制執行，而經本院民事
    執行處核發九十二年度執梅字第二九三七五號債權憑證後，被告以賴萬財之繼承
    人並無拋棄繼承，乃再持前開債權憑證，依強制執行法第四條之二規定，於九十
    二年八月二十二日聲請對賴萬財之繼承人（含原告）之財產聲請強制執行等情，
    經本院依職權調閱九十二年度執字第三五二○三號執行卷宗查明屬實，由此可見
    被告並無杜撰捏造債權之情。原告於九十二年十月八日以被告之票款請求權罹於
    時效為抗辯，提起債務人異議之訴固非無據，然依前所述，尚不得認為被告聲請
    強制執行，已非合法權利之行使，且遍查上開訴訟、執行卷內及原告本件所提之
    資料，均未見被告聲請強制執行前，已明知請求權因時效消滅情事（按原告提出
    之存證信函，係於九十三年九月二日寄發，乃本院九十二年中簡字第二九四二號
    判決及原告提起本件訴訟之後，被告嗣後是否又聲請九十三年度執字第二六○四
    七號強制執行，要與原告本件起訴之原因事實無關），故被告主觀上確信債權存
    在，聲請強制執行，顯非以損害原告為其目的，要無故意或過失可言，客觀上復
    係依強制執行法之相關規定而為權利之正當行使，自足以阻卻違法。縱因強制執
    行之結果，原告受有財產上之不利益，但本件情節與民法第一百八十四條第一項
    前段規定之侵權行為構成要件顯然有間。從而，原告依上開侵權行為之規定，訴
    請被告給付七十八萬一千九百五十六元，及自起訴狀繕本送達翌日起至清償日止
    ，按年息百分之五計算之利息，為無理由，應予駁回，其假執行之聲請因訴之駁
    回失所依據，應併駁回之。
四、本判決基礎已經明確，兩造其餘主張及陳述，核與判決結果不生影響，不再一一
    論述，附此敘明。
五、結論：本件原告之訴為無理由，依民事訴訟法第第七十八條，判決如主文。
中　　　華　　　民　　　國　　九十三　　年　　 十一　　 月　　 十二　　 日
　　　　　　　　　　　　　　　　　臺灣臺中地方法院民事第一庭
~B法　　　官　王邁揚
正本係照原本作成
如對本判決上訴，須於判決送達後廿日內向本院提出上訴狀
中　　　華　　　民　　　國　　九十三　　年　　 十一　　 月　　 十二　　 日
~B法院書記官
